臺灣桃園地方法院民事判決　　　　　　　93年度訴字第1338號
原　　　告　己○○
　　　　　　丁○○
　　　　　　辛○○○
　　　　　　戊○○
　　　　　　丙○○
　　　　　　甲○○
　　　　　　乙○○
　　　　　　庚○○
共　　　同
訴訟代理人　陳松棟律師
　　　　　　李逸文律師
被　　　告　壬○○
訴訟代理人　羅美鈴律師
上列當事人間請求返還不當得利等事件，於民國94年2 月24日言
詞辯論終結，本院判決如下：
    主  文
原告之訴及假執行之聲請均駁回。
訴訟費用由原告負擔。
    事實及理由
一、按訴狀送達後，原告不得將原訴變更或追加他訴，但擴張或
    減縮應受判決事項之聲明者，不在此限，民事訴訟法第255
    條第1 項第3 款定有明文。本件原告起訴時原依不當得利及
    侵權行為之法律關係，請求被告給付2,083,700 元及遲延利
    息，嗣於訴訟繫屬中撤回關於侵權行為之訴訟標的，並減縮
    其聲明為請求被告給付120 萬元及遲延利息，核其減縮應受
    判決事項之聲明，合於民事訴訟法第255 條第1 項第3 款之
    規定，應予允許。
二、原告起訴主張：原告己○○自民國78年底，即在被告所經營
    之公司從事以保證金買賣股票之交易行為（即俗稱之丙種）
    ，嗣79年5 月間，原告己○○見股市行情頗佳，欲向被告借
    款以加碼買進，被告乃要求原告己○○提供擔保，原告己○
    ○即將訴外人卓聖森（原告之父）所有坐落桃園縣中壢市○
    ○段內厝子小段第201 之6 、第202 之42、第202 之169 、
    第201 之15地號等土地之應有部分1/2 供作擔保而為抵押權
    嗣卓聖森於85年2 月10日死亡後，被告以原告積欠新臺幣（
    下同）120 萬元向本院聲請以89年度拍字第1345號裁定拍賣
    抵押物，經訴外人楊謝鳳英優先承購而以1,556,000 元拍定
    ，被告並於91年3 月26日獲分配120 萬元及執行費19,700元
    。本件原告己○○與被告間既無消費借貸關係，則擔保該債
    權之抵押權即無所附麗，被告實行抵押權並獲分配120 萬元
    ，即屬無法律上之原因而受有利益，致原告受有損害，爰聲
    明：被告應給付原告120 萬元及自91年3 月27日起至清償日
    止，按年息5 ％計算之利息；原告願供擔保請准宣告假執行
    。
三、被告則以：原告己○○自79年初即向被告借丙種資金操作股
    票，至79年10月間，因原告己○○負債已達120 萬元以上，
    其於79年10月8 日立下金額為120 萬元之借據，且簽發面額
    為120 萬元之本票1 張交付被告，並於80年9 月24日以其父
    卓聖森所有之不動產設定抵押權予被告，原告己○○承諾於
    80年11月14日清償欠款，抵押權之設定期間亦係自80年9 月
    14日至同年11月14日，惟原告己○○屆期仍未清償。被告受
    領本院89年度執字第14195 號強制執行事件之分配款，非無
    法律上之原因。原告己○○以被告名下帳戶從事丙種股票買
    賣（即原告己○○自備一定金額之自備款，由被告提供某特
    定墊款額度，讓原告己○○為股票買賣），兩造間之交易模
    式並非以現金交付，且依當時習慣，簽借據或本票都是在交
    易完成結算後才會簽發，故當原告己○○簽立120 萬元之借
    據時，債務即已確立，並非如原告己○○所言只簽借據而未
    撥款等語，資為抗辯。並聲明：請求駁回原告之訴及其假執
    行之聲請，如受不利之判決，被告願供擔保請求准予宣告免
    為假執行。
四、兩造不爭執之事實：
  (一)原告己○○於79年間以被告名下帳戶從事丙種股票買賣。
  (二)原告己○○於79年10月8 日簽立金額為120 萬元之借據交付
    被告。
  (三)原告己○○於80年9 月24日以其父卓聖森所有之前述不動產
    自80年9 月14日起至同年11月14日止。
五、本件原告主張兩造間並無消費借貸關係，被告則抗辯原告己
    ○○係以被告名下帳戶從事丙種股票買賣，兩造間之交易模
    式雖非以現金交付，然依當時丙種股票交易習慣，當原告己
    ○○簽立120 萬元之借據時，債務即已確立，故本件爭點為
    原告己○○是否積欠被告120 萬元之債務。
六、本院判斷：
　(一)依兩造於80年9 月14日所訂立之抵押權設定契約書之記載：
　  系爭抵押權之存續期間為自80年9 月14日起至80年11月14日
    止，另系爭抵押物之擔保範圍：「包括債務人、義務人對權
    利人現在（包括過去所欠現在尚未清償）及將來所負之各項
    借款、票據、損害賠償等、以及其他一切債務。」，準此，
    於80年11月14日前，原告己○○積欠被告之所有債務，均屬
    系爭抵押權所擔保之範圍，應堪認定。
  (二)被告主張原告己○○自79年初，即以被告名下帳戶從事丙種
    股票買賣，至79年10月間，原告己○○負債已達120 萬元以
    上之事實，有如下證據可資佐證：
    1.證人曾隆亮證稱：己○○是透過高橋證券公司營業員的介
      紹，說他虧很多錢想要翻本，想再做股票，於79年左右剛
      開始他拿了國泰人壽的股票作為質押（當時1 張等於1 百
      多萬），所有投資經過電腦軟體有特殊的做帳流程，如果
      投資人有來，就開電腦當天結帳，盈虧的計算方式是透過
      電腦的計算。在一定額度內，要看投資人當時買何股票，
      有無超出本金，如有超出部分就是借給他的墊款。某一日
      （時間忘了）伊在場，己○○與被告在高橋的貴賓室對帳
      ，總共對出己○○欠150 幾萬，但是他們在理論股票進出
      買賣的問題，己○○爭執他沒有買那麼多錢、以及他打電
      話來要求買賣時我們沒有幫他買賣等問題，講到最後折衷
      為120 萬，然後己○○也開一張本票等語綦詳。
    2.被告本人陳稱：「原告己○○於79年間到我工作處投資丙
      種股票的買賣，他跟我下單，我就用我的資金及我的名義
      幫他買賣股票，我們雙方皆是用對帳單來結算」、「原告
      己○○拿地契來要求我不能斷頭，我就沒有斷頭，到後來
      約在79 年10 月8 日（簽系爭借據前後）左右因風險過高
      ，原告己○○的負值已經超過150 萬，我就將其斷頭，後
      來結帳時原告己○○說他不知道我何時斷頭，認為電腦顯
      現出來的數字是150 多萬是不合理，後經過協商才簽訂此
      借據以120 萬元為準。」（見本院94年2 月24日言詞辯論
      筆錄）。上述被告之證詞核與證人曾隆亮之證詞相符。
    3.原告己○○於本院94年2 月24日言詞辯論時亦陳稱：「我
      盈虧的情形，是以電腦顯現出來的數字為準」、「被告有
      給我一個墊款的額度，我的墊款額度約是四十到五十萬」
      、「我當時的確有用到墊款額度。我當時所用的墊款額度
      我現在已經忘記。」、「我買股票雖然有墊款，但是我的
      股票是以被告的名字買的，我不知道他什麼時候將我的股
      票賣掉斷頭。」、「（問：是否有要求被告不能斷頭？）
      忘記了。」、「（問：是否在簽79年10月8 日系爭借據前
      後斷頭？）不知道」、「（問：電腦的確有顯現出來你的
      數字是負150 多萬？）是120 幾萬。」、「（問：你是否
      有與被告協商以120 萬元來計算？）他告訴我我是負120
      萬，他借據要寫120 萬，我因為相信他，所以我就寫了12
      0 萬的借據。我當時有請求他按月讓我分攤，他不願意」
      等語。
    4.是衡諸上述原告己○○自承與被告間之丙種股票交易，是
      以電腦顯現結算之數值為準、及其確實有見到電腦顯現結
      算之數值高於120 萬元，其始簽立借據等情，足見原告己
      ○○於79年10月8 日簽立系爭借據時，經電腦結算確實積
      欠被告至少120 萬元之債務。
    5.原告己○○與被告所從事之丙種股票交易，於原告己○○
      委託被告買進股票為交割時，應交付金錢，而兩造合意由
      被告代為墊款代其給付，則被告一經代為給付，借貸契約
      之要物性即屬具備，兩造間之借貸關係因而成立，應無疑
      義，附此敘明。
  (三)原告雖辯稱：被告嗣於80年以後，有與原告協議：同意以79
    年5 月30日作為結算日，惟為被告否認，按當事人主張有利
    於己之事實者，就其事實有舉證之責任，民事訴訟法第277
    條前段定有明文，原告主張兩造在簽立系爭借據後，於80年
    間有上述合意，自應就此有利於己之事實負舉證責任。本件
    原告主張兩造間有上述合意之證據，無非係以原告己○○之
    弟即原告戊○○於本院另案92年度訴字第1504號清償債務事
    件之證詞為據，然查：
    1.戊○○於該案僅證稱：被告是作股票的丙種買賣，己○○
      有委託他代操作有金錢往來，伊只記得有一天，詳細時間
      已忘記，在被告的辦公室，伊、原告己○○、被告三人一
      起開電腦看己○○的往來紀錄，要釐清己○○當時有無欠
      原告錢，看完結果還有五十多萬的餘額，並沒有欠款一事
      等語，惟其既不記得3 人共同觀看電腦數值之時間點，且
      無一語陳稱被告斯時有同意原告己○○以79年5 月30日作
      為交易結算日，則其證詞顯不足為原告有利之認定。
    2.原告雖主張：如果被告沒有同意就不用打開電腦云云。惟
      被告答稱：「當時是股票一路往下跌的時候，在79年5 月
      30日時，有可能原告的帳戶還有結餘50多萬，但之後繼續
      往下跌，所以之後就會變成負值」、「他可能只是要求要
      看79年5 月30日的帳戶，所以我打開給他看，但我沒有同
      意以那天為結算日，因為原告是在之後才被我斷頭。」、
      「如果我有同意的話，他當時應該會要求我列印文件」等
      語，斟諸原告己○○自承當時並未請被告列印文件資為憑
      據，則原告顯未就上情舉證以實其說。
    3.兩造並不爭執原告己○○於80年9 月24日以其父卓聖森所
      有之前述不動產設定抵押權予被告之事實，衡之前揭抵押
      權之設定期間係在80年9 月間，益證被告並無同意原告上
      述主張之情。
 (四)原告雖主張：被告前曾對原告己○○基於消費借貸關係，提
   起給付違約金之訴訟，經本院以92年度訴字第1504號判決消
   費借貸關係不成立而駁回其訴，該判決對本件兩造均有既判
   力云云。惟按民事訴訟法第400 第1 項規定確定判決之既判
   力，惟於判決主文所判斷之訴訟標的，始可發生，若訴訟標
   的以外之事項，縱令與為訴訟標的法律關係有影響，因而於
   判決理由中對之有所判斷，除同條第2 項所定情形外，尚不
   能因該判決已經確定而認此項判斷有既判力，最高法院73 年
   台上字第3292號著有判例可參。前開本院92年度訴字第1504
   號判決，被告主張之請求權基礎（即訴訟標的）係本於兩造
   間就系爭借據關於違約金之約定，而請求給付違約金，（與
   本件訴訟標的為不當得利之法律關係並不相同），本院於該
   案所為其餘理由之判斷，並不產生既判力，原告上述主張顯
   有誤會。又被告於本件已提出新訴訟資料，參酌原告己○○
   本人於本件復自承與被告間之丙種股票交易，是以電腦顯現
   結算之數值為準、及其確實有見到電腦顯現結算之數值高於
   120 萬元，其始簽立借據之情，則本件本院認兩造於79年10
   月8日 結算時，原告己○○確對被告負有120 萬元之債務，
   並無不符民事訴訟上之誠信原則問題，原告主張被告已不得
   為相反之主張云云，尚無可採，附此敘明。
七、綜上，原告己○○確有積欠被告120 萬元之債務，從而，被
    告受領本院89年度執字第14195 號拍賣抵押物強制執行事件
    之分配款，非無法律上之原因，原告本於不當得利之法律關
    係，請求被告返還所受分配款120 萬元及利息，為無理由，
    應予駁回。
八、本件事證已明，兩造其餘主張陳述之方法，及未經援用之證
    據，均與本判決所為前開判斷不生影響，無庸逐一論述，附
    此敘明。
九、原告之訴已經駁回，其假執行之聲請已失所附麗，應併予駁
    回之。
據上論結，原告之訴為無理由，依民事訴訟法第78條、第85條第
1項前段，判決如主文。
中　　華　　民　　國　　94　　年　　3 　　月　　10　　日
                民事第一庭  法　官　林曉芳
右為正本，係照原本作成。
如對本判決上訴，須於判決送達後20日內向本院提出上訴狀
中　　華　　民　　國　　94　　年　　3 　　月　　10　　日
                            書記官　陳玲莉
